【裁判字號】    92,上更(一),200
【裁判日期】    920930
【裁判案由】    搶奪等
【裁判全文】
臺灣高等法院高雄分院刑事判決                九十二年度上更(一)字第二號
    上  訴  人  丙○○
    即  被  告
    選任辯護人  柳聰賢律師
右上訴人因搶奪等案件，不服臺灣高雄甲方法院八十九年度訴字第一七一○號中華民
國八十九年九月二十一日第一審判決（起訴案號：臺灣高雄甲方法院檢察署八十九年
度偵字第七一五九號），提起上訴，經判決後，由最高法院發回更審，本院判決如左
：
      主  文
原判決關於搶奪部分撤銷。
丙○○搶奪部分無罪。
      理  由
一、公訴意旨略以：被告丙○○於民國八十九年三月二十六日上午九時許，在高雄縣
    旗山鎮○○街市場公共場所，以撲克牌作莊供不特人以金錢下注賭博。因見在其
    旁擺設水果攤之乙○○○正在清理賣水果所得之帳款，竟意圖為自己不法之所有
    ，趁其不注意之際，搶奪其手上之現金新台幣（下同）五千元，得手後旋即逃離
    現場，乙○○○見狀即自後追趕並叫喊搶劫，待追至附近中山路、仁和街口時，
    適有警員巡邏至該處，丙○○見有警員出現遂將所搶得之現款丟棄於甲，冀圖脫
    罪，惟仍為警查獲，並扣得上開款項，因認被告涉有刑法第三百二十五條第一項
    之搶奪罪嫌云云。
二、按犯罪事實應依證據認定之，無證據不得認定其犯罪事實；又不能證明被告犯罪
    者，應諭知無罪之判決，刑事訴訟法第一百五十四條第二項、第三百零一條第一
    項分別定有明文。次按認定不利於被告之事實，須依積極證據，苟積極證據不足
    為不利於被告事實之認定，即應為有利於被告之認定，更不必有何有利之證據。
    另告訴人之指訴，係以使被告受刑事訴追為目的，是其陳述是否與事實相符，仍
    應調查其他證據以資審認。最高法院著有五十二年臺上字第一三ＯＯ號判例可資
    參照。
三、本件公訴人認被告丙○○涉有前揭搶奪罪嫌，無非係以被害人乙○○○之指訴、
    贓物清單及在市場下注賭博賭資有限，豈有一次下注五千元等推論為其論據。
四、訊據上訴人即被告丙○○堅決否認有何搶奪犯行，辯稱：被害人乙○○○當天擺
    在市場路中間賣菜，是用二個大菜籃來賣，是擺在我對面攤位，她後來過來押注
    ，並從皮包裡拿出一萬八千元說要下注賭博，我說太大了，最多只能押五千元，
    所以她把一萬三千元收到皮包裡面，輸錢後她不甘願才說我搶她，我沒有搶奪等
    語。經查：
（一）被告於八十九年三月二十六日上午八、九時許，在高雄縣旗山鎮○○街市場擺
      攤，以撲克牌作莊供不特定人下注賭博情事，已經其自警訊、偵查、原審及本
      院陳述在卷（見警卷第一頁、偵卷第十一頁反面、原審卷第二十二頁、本院卷
      第三十三頁），且供述一致，核與被害人乙○○○於警訊陳稱：「當時我在旗
      山鎮平和市場內做生意（賣菜）剛好旁邊圍了很多就好奇走過去看，就看到丙
      ○○在用撲克牌（三支）作莊讓許多人押」等語（見警卷第三頁倒數第三、四
      行）相合。雖警員王銘宏於原審證稱：「後來依照被告供詞到現場察看，現場
      並沒有看到賭博工具，也沒有在被告身上查獲任何賭具」等語（見原審卷第二
      十三頁），惟其既係事後再回現場，而依其於本院到庭證稱：平和市場路口就
      塞滿路邊攤（本院卷第六十一頁），及證人乙○○○亦於本院證稱：當時人很
      多，很擁擠等語（見本院卷第五十四頁）等語，尚難以賭博現場查無任何賭具
      即認被告未在市場擺攤賭博。又被告自七十九年迄至八十九年三月間，多次因
      賭博行為被判處罰金、有期徒刑，前後共計六次等情，有臺灣高等法院被告全
      國前案紀錄表附卷可稽，足見被告係經常在公共場所有賭博之行為。
（二）被害人乙○○○於八十九年三月二十六日上午八、九時許，亦在高雄縣旗山鎮
      ○○街市場內賣菜，已經其於警訊陳述在卷（見警卷第三頁倒數第四行），核
      與被告於本院所述被害人是在賣菜等語（見本院卷第三十四頁）相合，而被害
      人即證人乙○○○亦到庭證稱：「（八十九年三月份時，你的工作？）以前是
      賣菜，那段期間有賣水果，竹筍、蓮霧、菜，有什麼賣什麼」、「如果那天賣
      菜就賣菜不會賣水果」等語（本院卷第五十二頁），再經本院當庭勘驗被害人
      警訊筆錄錄音帶內容，核與被害人警訊筆錄大致相合，而證人即製作被害人筆
      錄警員劉瑞光亦於前審證稱：「（你製作筆錄的時候有沒有根據他的自由意識
      作？）有。沒有不當取供」（見八十九年上訴字第一六一三號卷第六十六頁）
      ，足見被害人之警訊筆錄係最接近於事實發生之當時，且無不當取供之基於被
      害人自由意志下而為，而此陳述，亦與被告供述吻合。雖被害人事後於偵查中
      、原審、前審審理及本院審理中均改稱：當時係賣蓮霧等語，惟最接近於案發
      當時之偵訊筆錄（八十九年五月九日）已係於一個多月之後，而被害人於本院
      亦稱當時有時賣菜、有時賣蓮霧，證人即查獲警員亦無從得知被害人當天擺攤
      位置（本院卷第六十一頁），是雖被害人於偵查、原審及本院為前開賣蓮霧之
      陳述，然均無其他證據以資佐憑。是自應以其於警訊所述賣菜為可採。蓋被害
      人對於案發當時其係賣何種物品係最清楚，且與其所述被搶之過程最無利害關
      係，而無需刻意隱蔽。
（三）被害人乙○○○於本院陳稱：被搶之前沒有見過被告等語（見本院卷第五十三
      頁），是按理被告對於被害人身上之現金多少、擺攤位置、所賣內容自無知悉
      之情。惟被告自偵訊即陳稱：「她拿起皮包算算有一萬八千元，就拿五千元下
      注」（偵查卷第十一頁），於原審審理時亦稱：「被害人當時皮包內尚有其他
      現金，我如要行搶應該會將整個皮包拿走」、「是她當天身上有帶一萬八千元
      ，她拿五千元下注被我通吃」（原審卷第二十四頁、四十一頁），再於本院訊
      問時陳稱：「因為告訴人從皮包裡面拿出來數一萬八千元，說要押一萬八千元
      ，我說太大了，最多只能押到五千元，．．告訴人押的五張都是一千元的，．
      ．她是擺在我的對面賣，．．她是擺在路中間，兩邊還有店面．．告訴人的面
      是向著我．．當時天氣晴朗，人很多」等語（見本院卷第三十四頁），均核與
      被害人乙○○○於本院作證時證稱：「我是擺在路中間上，兩旁都有攤位」、
      「當時人很多，當時是很擁擠」、「（你當天所有身上有多少錢？）有一萬多
      元」、「我帶去將近有六、七千元，但我做生意賣的部分還沒算」、「我皮包
      是掛著」、「（有無與劉瑞光警員說你有一萬八千元？）我是說大概一萬八千
      元」等語（見本院卷第五十三頁、五十四頁、五十五頁、五十六頁、六十頁）
      ，及證人劉瑞光於本院前審審理時證稱：「她是說有一萬八千元，是做生意的
      錢」等語（前審卷第六十七頁）之被害人身上財物、擺攤位置等情相合。是倘
      如被害人於本院前審審理時所述：「我當時還在數多少錢，所以不知道數目」
      、「（是不是一萬八千元？）我不確定自己有多少錢」、「沒有，我是邊拿邊
      數」等語（見前審卷第五十四、五十五頁），則何以連被害人都不知道身上究
      竟有多少錢，而被告竟然知悉？顯見被告之前已從被害人處得知被害人身上之
      金額。
（四）被告前開所稱被害人擺攤之位置（被告稱在被害人對面），雖與被害人於偵訊
      中所稱：「我在他擺的賭攤旁邊」、「（他的賭攤擺在那邊？）我旁邊」（見
      偵卷第二十四頁反面）有所出入，惟二人均係在附近，被害人自能清楚看清被
      告之長相、特徵而予以辨認。雖被害人事後又於本院前審審理時陳稱：「（你
      水果攤旁邊有沒有人在賭博？）當時有很多人離我水果攤不遠」（前審卷五十
      三頁），及於本院審理時陳稱：「（被告有無在你在的菜市場擺攤賭博？）我
      不知道」等語（本院卷第五十七頁），惟均與其前開於偵查之陳述不合，且前
      後矛盾。
（五）再被害人雖均於偵、審程序中否認有欲參與賭博押注及知悉被告擺攤賭博之行
      為，而於偵查中陳稱：「我確實在整理鈔票時被搶走」（偵卷第二十四頁反面
      ）、原審審理時陳稱：「當時我正在算錢，被告突然從我手中把錢搶走」（原
      審卷第三十三頁）、本院審理時陳稱：「突然有人從我的旁邊把我的錢抽走」
      等語（本院卷第五十四頁），惟其於警訊陳述之搶奪經過情形卻為：「當時我
      在旗山鎮平和市場內做生意，剛好旁邊圍了很多人就好奇走過去看，就看到丙
      ○○在用撲克牌作莊讓許多人押，而當時我手上就拿了新台幣伍仟元，而丙○
      ○就從我手上搶新台幣伍仟元，就說借看，我說把錢還給我，而丙○○就把錢
      放在自己的口袋裡就跑」等語（警卷第三頁），前後所述被搶之經過顯不相符
      。再經本院當庭播放勘驗警訊錄音帶，內容大致與警訊筆錄相合，而該錄音帶
      內被害人尚陳述稱：「他說叫我錢借他看，我就給他看，他就將我的錢搶過去
      ，他就拿了我的錢放到口袋，我就說我的錢你為什麼把我錢拿起來，他說我輸
      了」等語，有該勘驗筆錄附卷可稽。另觀之被告之警訊筆錄記載：「（問：乙
      ○○○於現場當場指認你說她還未參與賭博，只是將錢拿出來而已，你就將錢
      搶走，．．？」（警卷第一頁反面），顯見被害人乙○○○於事發後旋製作時
      係向警員陳稱欲將錢拿出來賭博而被搶，而非如其事後於偵審中所稱之在攤位
      整理錢時被搶，故被害人前後所述被搶經過已有嚴重矛盾及瑕疵。自難僅憑其
      單方面指訴即遽入人於罪。
（六）被告事後雖曾逃跑而為警查獲，惟此乃因被害人於市場高呼搶劫，且被告本身
      亦因在市場賭博，故自難以被告有逃跑之行為即認其有搶奪之行為。再本件除
      被害人指訴被告趁其在攤位整理鈔票時搶奪外，別無其他人證，而依被害人所
      述當時市場內人很多，兩旁亦有攤位，則被告是否趁被害人整理鈔票時搶奪，
      自容易查證，何以被害人於警局製作筆錄當時未予說明而立即由警員查證？況
      被告係患有輕度肢障，有其所提之殘障手冊一紙附卷可稽，又經本院當庭諭知
      其由法庭台前跑至法庭後方牆壁，而勘驗其行動情形，經勘驗結果，其於跑步
      時確有一跛一跛之行動不便之處，有該勘驗筆錄附卷可稽（本院卷第八十二頁
      ），另如前（四）所述，被告既在被害人攤位附近，則被害人對於被告長相、
      特徵均已清楚，是依當時市場人多、擁擠，被害人又已知悉其特徵，被告行動
      不便等情，被告又何必甘冒被逮捕之風險，棄自己之賭博攤位不顧，而去趁被
      害人整理鈔票時搶奪？
（七）本件警員於前往現場前，係因接獲民眾報案表示彰化銀行附近有人賭博始前往
      查看情事，已經警員王銘宏於本院證述在卷（本院卷第六十二頁），是民眾報
      案賭博甲點雖與被告擺攤位置不同，惟均在平和市場附近，有警員所繪之現場
      簡圖附卷可稽；而警員亦未看見搶奪當時情形，亦據證人王銘宏於本院到庭證
      稱：「民眾攔下我們說前面那邊有人搶劫，我們就直接開過去，．．我在車內
      有看到被害人與被告二人在銀行那裡拉扯，．．當時我沒有看到被告有將錢丟
      下來．．」等語（本院卷第六十一頁），是亦難以被告與被害人拉扯，被告嗣
      後看見警員前來逃跑，即認被告係因搶奪罪畏罪而逃。
（八）被告固於偵查中及原審第一次審理中陳稱：「當她把錢押在檯面上時，有人喊
      警察來了，賭客就各自拿錢跑掉，我也把桌面的錢放入口袋跑掉」（偵卷第二
      十頁反面、原審卷第二十一頁），嗣於原審審理中改稱：「是乙○○○賭輸不
      甘願，她要向我拿回本金，我才跑給她追，其餘如前所述」（原審卷第四十頁
      ），惟其對於被害人有參與賭博之行為始終陳述如一，自難以原審審理中二次
      陳述稍有不同即認被告所述被害人有參與賭博押注之行為不可採。
（九）被害人前後就搶奪經過之指訴既有嚴重之瑕疵，已如前述，是被告辯稱本件係
      因被害人拿五千元賭博下注而與其生有爭執，其並未搶奪等語，應堪採信。
五、綜上所述，被告前開所辯等語，應堪採信。此外，復查無其他積極證據足以證明
    被告確有公訴人所指之搶奪犯行。本件既不能證明被告犯罪，揆之上開法條規定
    及判例意旨，自應諭知被告無罪之判決。
六、原審未查，就搶奪部分而為被告科刑之判決，尚有未洽。被告上訴意旨否認犯有
    搶奪罪，指摘原判決不當，為有理由，自應由本院將原判決關於搶奪部分撤銷，
    另為被告無罪之諭知。
據上論斷，應依刑事訴訟法第三百六十九條第一項前段、第三百六十四條、第三百零
一條第一項前段，判決如主文。
本案經檢察官劉文水到庭執行職務。
中      華      民      國    九十二      年    九      月    三十      日
                              臺灣高等法院高雄分院刑事第二庭
                                  審判長法官  林正雄
                                        法官  黃壽燕
                                        法官  黃蕙芳
右正本證明與原本無異。
檢察官如不服本判決應於收受本判決後十日內向本院提出上訴書狀，其未述上訴理
由者，並得於提起上訴後十日內向本院補提理由書狀（均須按他造當事人之人數附繕
本)「切勿逕送上級法院」。
                                      書記官  郭蘭蕙
中    華    民    國      九十二      年      九      月      三十      日


司法院資訊處製作；財團法人民間司法改革基金會備份。
